最高法院刑事判決　　　　　　　　　　　　　　　九十一年度台上字第三二七六號
　　上　訴　人　台灣高等法院檢察署檢察官
　　上　訴　人
　　即　被　告　甲○○○
　　選任辯護人　洪 貴 律師
　　被　　　告　乙 ○ ○
右上訴人等因被告甲○○○等偽造文書案件，不服台灣高等法院中華民國九十一年一
月二十四日第二審更審判決（九十年度重上更(三)字第一六八號，起訴案號：台灣台北
地方法院檢察署八十三年度偵字第一○四七九號），提起上訴，本院判決如左：
    主  文
原判決關於甲○○○部分撤銷，發回台灣高等法院。
其他上訴駁回。
    理  由
壹、發回部分：（甲○○○部分）
本件原判決認定：上訴人即被告甲○○○與高日星係屬夫妻關係，因二人感情不睦，
甲○○○為防其二人共同努力賣冰營生，前於民國（下同）六十六年間婚姻關係存續
中合資所購買，而登記於甲○○○名義下之座落台北市○○路六號房屋為高日星取回
，乃思以贈與方式移轉所有權予其女即被告乙○○名下。旋先於八十一年五月六日前
某日，未經高日星同意，擅取高日星之印鑑章，在不詳地點，利用某不知情之不詳姓
名成年人，書寫八十一年五月六日期之同意書，並盜用高日星之印章及偽造高日星之
署押一枚於其上，以偽造高日星名義同意甲○○○將上開房屋出賣予乙○○之同意書
私文書一件；又明知其與乙○○間就該房屋實際並無買賣之行為，竟於同年月二十三
日利用不知情之代書黃碧霞將上開同意書附於土地登記申請書上，持以向台北市建成
（原判決誤繕為萬華）地政事務所以買賣為由申辦移轉登記予乙○○名下以行使之，
而使承辦公務員將此「買賣」之不實事項登載於職務上所掌之建物登記簿謄本之公文
書上，並於同年月二十五日辦理完竣，足生損害於高日星及地政機關對於地政機關對
於地政管理之正確性等情，因而撤銷第一審關於此部分不當之判決；改判論處甲○○
○行使偽造私文書罪刑（緩刑），另就甲○○○出售武昌街一段六十五號一樓房屋涉
嫌侵占、背信及明知不實事項使公務員登載部分，認不能證明被告甲○○○犯罪，惟
因與上開論罪部分屬裁判上一罪關係，爰不另為無罪之諭知，固非無見。
惟按證據雖已調查而其內容尚未明瞭者，即與未經調查無異，如遽行判決，仍屬應於
審判期日調查之證據未予調查，其判決當然違背法令。查原判決理由已記載王進志之
姊王美櫻、王美鶴均證稱：「王進志於六十八年間起即患有精神分裂症……但生活還
靠姊姊資助，他沒有能力購買不動產」，王進志之母王黃得亦證稱：……王進志沒有
錢，不可能向甲○○○購買不動產，等語，足見王進志自七十八年間即因精神分裂症
而陸續住院，並無資力可向被告甲○○○購買本件不動產等語，雖王進志之身分證曾
申請補發，然購買不動產依常理顯無冒用他人名義之可能，況本件房地移轉登記與王
進志後，旋又移轉回被告甲○○○名下，均與一般常情有違，則被告甲○○○與王進
志間有無虛偽買賣，而涉及偽造文書行為，殊有究明之必要，原審未詳加調查遽行為
此部分不另為無罪諭知之判決，即有調查職責未盡之違誤，檢察官上訴意旨，執以指
摘原判決關於此部分不當，非無理由，應認此部分仍有撤銷發回更審之原因。至被告
甲○○○被訴不另諭知無罪部分，本於裁判不可分原則，應一併發回以資適法。
貳、駁回部分（乙○○部分）
(一)按刑事訴訟法第三百七十七條規定，上訴於第三審法院，非以判決違背法令為理由
，不得為之。是提起第三審上訴，應以原判決違背法令為理由，係屬法定要件。如果
上訴理由狀並未依據卷內訴訟資料，具體指摘原判決不適用何種法則或如何適用不當
，或所指摘原判決違法情事，顯與法律規定得為第三審上訴理由之違法情形，不相適
合時，均應認其上訴為違背法律上之程式，予以駁回。本件檢察官上訴意旨略稱：(一)
有關康定路六號房屋之過戶，究為買賣或贈與乙節，原判決理由認甲○○○偵查中所
述，「是贈與不是買賣」而認甲○○○有偽造文書犯行，卻採信乙○○嗣後第一審中
答稱：「康定路六號房屋是我媽媽登記給我，不清楚」，而認被告乙○○並非共犯，
惟查乙○○嗣稱：「伊母親有打電話來說過戶，並說這個要錢，伊回國後，有陸陸續
續付錢」等語，則被告乙○○是否知情，應否成立共犯，原判決未加以說明，即有判
決不備理由之違法。(二)、台北市○○街○段六十五號一樓房屋買賣過程，被告乙○○
與陳君欲間資金往來，均僅在陳君欲之女陳薔薇帳戶中為新台幣旅行而己；原審未調
卷陳薔薇帳戶深入調查，亦有調查職責未盡之違誤云云。惟查原判決綜核卷內資料，
認被告乙○○並無偽造文書、侵占、背信等犯行，已詳述其調查證據之結果及取捨證
據認定之理由；並說明八十一年五月間康定路六號房屋辦理過戶手續，均由甲○○○
一人辦理，被告乙○○當時人在美國，此經證人即代書黃碧霞證述明確，並有護照影
本在卷足稽，足見被告乙○○於原審時所稱：康定路六號房屋是我媽媽登記給我，我
不清楚乙節，應係指移轉之初及移轉之手續而言，雖甲○○○於申辦移轉登記時偽造
同意書及以買賣為登記原因辦理登記，致觸犯行使偽造文書及使公務員登載不實罪，
要與被告乙○○無涉，另被告乙○○自陳君欲處移轉武昌街一段六十五號一樓房地，
確曾支付價金，此有北投郵局支票三張、台灣土地銀行民權分行支票一張、台灣省合
作金庫大同支庫支票二張影本在卷可稽，足認被告乙○○與陳君欲間之買賣關係確屬
存在，其據以向地政機關辦理所有權登記，自無違法之可言，分別於理由內記甚詳
，核難遽指原判決有判決不備理由之違法情形。次查採證認事乃事實審法院之職權，
苟其證據之取捨及事實之認定並不違背論理法則及經驗法則，即不容任意指為違法而
執為適法之第三審上訴理由。檢察官上訴意旨置原判決之明白論斷於不顧，僅憑己見
就原判決已說明事項或屬原審採證認事職權之適法行使，重為事實之爭執，自不得據
為第三審上訴之合法理由；本件上訴意旨所指陳，均核與法律規定得為第三審上訴理
由之違法情形不相適合，揆諸首開說明，其上訴違背法律上之程式，應予駁回。
據上論結，應依刑事訴訟法第三百九十七條、第四百零一條、第三百九十五條前段，
判決如主文。
中      華      民      國    九十一    年      六      月     十三     日
                              最高法院刑事第十一庭
                                  審判長法官  呂  潮  澤
                                        法官  白  文  漳
                                        法官  陳  世  雄
                                        法官  孫  增  同
                                        法官  林  開  任
      右正本證明與原本無異
                                              書  記  官
中      華      民      國    九十一    年      六      月     十八     日
